---
title: "Estimación y supuestos del modelo clásico de regresión lineal"
author: "Oscar García Cervantes - Taller de economía cuantitativa VI"
date: "`r format(Sys.time(), '%A %d de %B, %Y')`"
output:
     html_document:
           toc: true
           toc_float:
                   collapsed: false
                   smooth_scroll: false
           toc_depth: 3       
editor_options: 
  markdown: 
    wrap: 72
---

```{r setup, include=FALSE}
knitr::opts_chunk$set(echo = TRUE)
knitr::opts_chunk$set(fig.align = 'center', echo = TRUE)
```

# 1. Paqueterías

Para esta sesión utilizaremos las paqueterías `tidyverse`, `olsrr`,
`tseries`, `broom`, `lmtest`, `car`, `lubridate`, `ggfortify`,
`ggthemes`, `strucchange` y `forecast`.


```{r, warning = FALSE, message = FALSE}
library(tidyverse)
library(olsrr)
library(tseries)
library(broom)
library(lmtest)
library(car)
library(lubridate)
library(ggfortify)
library(ggthemes)
library(strucchange)
library(forecast)
```

# 2. Bases de datos

Utilizaremos dos bases de datos. La primera corresponde a algunos
indicadores trimestrales obtenidos del [Banco de Información
Económica](https://www.inegi.org.mx/sistemas/bie/) del INEGI. La segunda
incluye el PIB de Estados Unidos y se obtuvo del Federal Reserve
Economic Data ([FRED](https://fred.stlouisfed.org/series/GDPC1)).

Como primer paso establecemos el directorio de trabajo con el comando
`setwd()` y cargamos las bases de datos.

```{r}
Base1 <- read_csv("BIE.csv", col_names = TRUE)
Base2 <- read_csv("GDPC1.csv")
```

Ahora damos un vistazo a las bases.

```{r}
View(Base1)
View(Base2)
str(Base1)
str(Base2)
```

<br/> Observamos que en ambas bases de datos tenemos la información
desde 1994-1Q hasta 2021-4Q, que representan 112 observaciones. Las
variables en la `Base1` son el PIB total (`PIB`), consumo del gobierno
(`Consumo_Gob`), formación bruta de capital fijo pública y privada
(`FBKF_Pub` y `FBKF_Priv`) y exportación de bienes y servicios
(`Exp_ByS`); todas las variables están en valores absolutos, variación
trimestral y variación anual. La `Base2` tiene como variable al PIB de
Estados Unidos (`GDP`); los datos también están en valores absolutos,
variación trimestral y variación anual.

Primero añadimos las variables de la `Base2` a la `Base1`.

```{r}
Base1$GDP_EUA <- Base2$GDP
Base1$VT_GDP_EUA <- Base2$VT_GDP_EUA
Base1$VA_GDP_EUA <- Base2$VA_GDP_EUA
```

<br/> Obsevamos cómo quedó la `Base1`.

```{r}
head(Base1, n = 6)
```

<br/> Un aspecto importante es que para ambas bases la variable que
determina el periodo es de tipo (clase) texto. Necesitamos cambiar el
formato de `Periodo` para poder visualizar de manera correcta los
valores.

```{r}
Base1$Periodo <- yq(Base1$Periodo)
str(Base1)
```

# 3. Visualización de datos

```{r}
ggplot(Base1, aes(x = Periodo)) +
     geom_line(aes(y = VA_PIB, color = "PIB")) + 
     geom_line(aes(y = VA_GDP_EUA, color = "GDP_EUA")) +
     geom_line(aes(y = VA_Exp_ByS, color = "Exp_ByS")) +
     geom_line(aes(y = VA_FBKF_Pub, color = "FBKF_Pub")) + 
     geom_line(aes(y = VA_FBKF_Priv, color = "FBKF_Priv")) +
     geom_line(aes(y = Consumo_Gob_VA, color = "Consumo_Gob")) +
     labs(title = "Variación anual de variables seleccionadas (1994-2021)",
          subtitle = "BIE-INEGI y FRED",
          x = "Fecha",
          y = "Variación porcentual",
          colour = "Variables") +
     theme_bw(base_family = "serif") + 
     scale_x_date(date_breaks = "2 year", date_labels = "%Y") + 
     theme(axis.text.x = element_text(angle = 90)) +
     scale_color_brewer(palette = "Paired")
          
```

<br/> Ahora visualizamos de manera individual el **PIB** que será
nuestra variable dependiente.

<br/>

```{r, echo = FALSE}
ggplot(Base1, aes(x = Periodo, y = VA_PIB)) +
     geom_line(color = "darkcyan") +
     labs(title = "Variación anual del PIB en México (1994-2021)",
          subtitle = "BIE-INEGI",
          x = "Fecha",
          y = "Variación porcentual") +
     theme_classic(base_family = "serif") + 
     scale_x_date(date_breaks = "2 year", date_labels = "%Y") + 
     theme(axis.text.x = element_text(angle = 90)) + 
     geom_hline(yintercept = 0, linetype = "dotted")
```

<br/>

# 4. Regresión lineal

El primer modelo que estimaremos mediante el método de MCO será con las
variables en valores absolutos. El segundo modelo utilizará las
variaciones anuales. El tercer modelo será un log-lineal. Por último se
estimará un modelo log-log con los valores absolutos.

## 4.1 Significancia de los coeficientes y sentido económico

```{r}
m1 <- lm(PIB ~ Consumo_Gob + FBKF_Pub + FBKF_Priv + Exp_ByS + GDP_EUA, data = Base1)
m2 <- lm(VA_PIB ~ Consumo_Gob_VA + VA_FBKF_Pub + VA_FBKF_Priv + VA_Exp_ByS + VA_GDP_EUA, data = Base1)
m3 <- lm(log(PIB) ~ Consumo_Gob + FBKF_Pub + FBKF_Priv + Exp_ByS + GDP_EUA, data = Base1)
m4 <- lm(log(PIB) ~ log(Consumo_Gob) + log(FBKF_Pub) + log(FBKF_Priv) + log(Exp_ByS) + log(GDP_EUA), data = Base1)
tidy(m1)
tidy(m2)
tidy(m3)
tidy(m4)
```

<br/>

Despues de evaluar la significancia estadística de las variables
estimaremos los modelos `m1` y `m2` sin la variable `Consumo_Gob`.

<br/>

```{r}
m1_2 <- lm(PIB ~ FBKF_Pub + FBKF_Priv + Exp_ByS + GDP_EUA, data = Base1)
m2_2 <- lm(VA_PIB ~ VA_FBKF_Pub + VA_FBKF_Priv + VA_Exp_ByS + VA_GDP_EUA, data = Base1)
tidy(m1_2)
tidy(m2_2)
```

<br/> De los modelos estimados observamos que la variable que muestra
una mayor relación con el PIB mexicano es el PIB de Estados Unidos.
Podemos observar esta relación si graficamos unicamente las dos series.

<br/>

```{r, echo = FALSE}
ggplot(Base1, aes(x = Periodo)) +
     geom_line(aes(y = VA_PIB, color = "PIB_MX")) + 
     geom_line(aes(y = VA_GDP_EUA, color = "PIB_EUA")) +
     labs(title = "Variación anual de variables seleccionadas (1994-2021)",
          subtitle = "BIE-INEGI y FRED",
          x = "Fecha",
          y = "Variación porcentual",
          colour = "Variables") +
     theme_classic(base_family = "serif") + 
     scale_x_date(date_breaks = "2 year", date_labels = "%Y") + 
     theme(axis.text.x = element_text(angle = 90)) +
     scale_color_brewer(palette = "Dark2") +
     geom_hline(yintercept = 0, linetype = "dotted")
```

## 4.2 Bondad de ajuste de los modelos

De aquí en adelante trabajaremos unicamente con los modelos `m1_2`,
`m2_2` y `m4`. Obtenemos la $R^2$, la $R^2 ajd$ y el estadístico $F$.

```{r}
glance(m1_2)
glance(m2_2)
glance(m4)
```

Todos los modelos muestran $R^2$ y $R^2 adj$ superiores al **0.9**.
Además, rechazamos la hipótesis nula de la Prueba F donde
$H_0:\beta_1=\beta_2=\beta_k=0$, es decir, rechazamos que las variables
del modelo sean simultaneamente nulas. <br/>

# 5. Supuesto de normalidad

Una vez estimado el modelo y habiendo analizado el sentido económico de
las variables independientes, llevamos a cabo pruebas de correcta
especificación. La primera prueba es la de normalidad.

Podemos visualizar los errores para ver su comportamiento y analizar si
se distribuyen como una normal.

```{r}
autoplot(m1_2, which = 1:2, nrow =2, ncol = 1)
autoplot(m2_2, which = 1:2, nrow =2, ncol = 1)
autoplot(m4, which = 1:2, nrow =2, ncol = 1)
```

<br/>

Para comprobar el supuesto de normalidad utilizamos la prueba
Jarque-Bera. La hipótesis nula de esta prueba es que los errores se
distribuyen como una normal, $H_0: Errores\ normales$ o $H_0:s=0,c=3$.

```{r}
jarque.bera.test(m1_2$residuals)
jarque.bera.test(m2_2$residuals)
jarque.bera.test(m4$residuals)
```

Los resultados de la prueba Jarque-Bera nos indican que para los modelos
`m2_2` y `m4` no rechazamos la hipótesis nula, es decir, los errores se
distribuyen como una normal, mientras que en el modelo `m1_2` al tener
un $p\ value < 0.05$ rechazamos la hipótesis nula y aceptamos la
hipótesis alternativa de no normalidad en los errores.

Una ventaja de graficar los errores, es que nos indica qué observaciones
son outliers y podemos generar variables ficticias para esas
observaciones. <br/>

# 6. Supuesto de homocedasticidad

Para revisar si los errores de nuestros modelos tienen varianza
constantes, es decir, si son homocedasticos utilizamos la prueba de
[Breusch-Pagan](https://cran.r-project.org/web/packages/olsrr/vignettes/heteroskedasticity.html#:~:text=Breusch%20Pagan%20Test,-Breusch%20Pagan%20Test&text=It%20is%20used%20to%20test,is%20a%20%CF%872%20test.).
El test asume que los errores se distribuyen como una normal. La
hipótesis nula es que los errores son homocedasticos,
$H_0:varianza\ constante$.

```{r}
ols_test_breusch_pagan(m1_2)
ols_test_breusch_pagan(m2_2)
ols_test_breusch_pagan(m4)
```

En los modelos `m1_2` y `m2_2` rechazamos la hipótesis nula de varianza
constante de los errores, es decir, existe heterocedasticidad. Mientras
que para el modelo `m4` no se rechaza la hipóesis nula, por lo que para
esta estimación los errores tienen varianza constante.

# 7 Supuesto de multicolinealidad

Para probar la existencia de multicolinealidad primero observamos la
correlaciones entre las variables independientes. Como primer paso
extraemos las variables independientes en una base para después generar
una matriz de correlaciones.

```{r}
Variables_ind <- Base1 %>%
        select(FBKF_Pub, FBKF_Priv, Exp_ByS, GDP_EUA)
cor(Variables_ind)
```

Observamos que existe un fuerte correlación positiva entre las variables
`FBKF_Priv`, `Exp_ByS` y `GDP_EUA`.

Ahora realizamos la prueba de multicolinealidad del Factor de inflación
de la varianza (VIF).

```{r}
vif(m1_2)
vif(m2_2)
vif(m4)
```

La regla sobre el VIF es que existe multicolinealidad si el promedio de
todos los valores es mayor a 10 o el mayor tiene un valor superior a 10.
Los modelos `m1_2` y `m4` muestran multicolinealidad, las variables con
valores más altos son son las exportaciones de bienes y servicios
`Exp_ByS` y el PIB de Estados Unidos `GDP_EUA`. Esto se explica porque
las exportaciones de la economía mexicana se concentran altamente en la
economía estadounidense.

Una de las formas para solucionar el problema de multicolinealidad es
transformar las variables, esta es una de las posibles razones por las
que el modelo `m2_2` no muestra multicolinealidad, ya que los valores
son las tasas de crecimiento de las variables utilizadas en el modelo
`m1_2`.

# 8. Supuesto de cambio estructural

Para probar si existe cambio estructural utilizamos el test de Chow.

```{r}
sctest(m1_2, type = "Chow")
sctest(m2_2, type = "Chow")
sctest(m4, type = "Chow")
```

Los modelos `m1_2` y `m4` presenta cambio estructural al presentar un
$p-value < 0.05$. Para el modelo `m2_2` no rechazamos la hipótesis nula
$H_0:\beta_1=\beta_2$.

# 9. Soluciones al incumplimiento de los supuestos del MCRL

Como primer paso, generamos un variable dummy para suavizar la caida de
las variables ocasionada por el confinamiento derivado de la pandemia de
la COVID-19 en el segundo trimestre de 2020.

```{r}
Base1 <- Base1 %>%
     mutate(ficticia1 = ifelse(VA_PIB < -15, 1, 0))
```

Como segundo paso, estimamos los modelos `m1_2` y `m4` sin la variable
`Exp_ByS` para solucionar la multicolinealidad; además agregamos la
variable dummy en los modelos.

```{r}
m1_3 <- lm(PIB ~ FBKF_Pub + FBKF_Priv + GDP_EUA + ficticia1, data = Base1)
m2_3 <- lm(VA_PIB ~ VA_FBKF_Pub + VA_FBKF_Priv + VA_Exp_ByS + VA_GDP_EUA + ficticia1, data = Base1)
m4_2 <- lm(log(PIB) ~ log(Consumo_Gob) + log(FBKF_Pub) + log(FBKF_Priv) + log(GDP_EUA) + ficticia1, data = Base1)

summary(m1_3)
summary(m2_3)
summary(m4_2)
```

En esta nueva especificación la variable `FBKF_Pub` dejó de ser
significativa en los modelos `m1_3` y `m4_2`. Generamos una nueva
estimación sin esta variable.

```{r}
m1_4 <- lm(PIB ~ FBKF_Priv + GDP_EUA + ficticia1, data = Base1)
m4_3 <- lm(log(PIB) ~ log(Consumo_Gob) + log(FBKF_Priv) + log(GDP_EUA) + ficticia1, data = Base1)

summary(m1_4)
summary(m4_3)
```

Nuevamente realizamos las pruebas de normalidad, de homocedasticidad,
multicolinealidad y de cambio estructural a los modelos `m1_4`, `m2_3` y
`m4_3`.

```{r}
jarque.bera.test(m1_4$residuals)
ols_test_breusch_pagan(m1_4)
vif(m1_4)
sctest(m1_4, type = "Chow")
jarque.bera.test(m2_3$residuals)
ols_test_breusch_pagan(m2_3)
vif(m2_3)
sctest(m2_3, type = "Chow")
jarque.bera.test(m4_3$residuals)
ols_test_breusch_pagan(m4_3)
vif(m4_3)
sctest(m4_3, type = "Chow")
```

Los modelos `m1_4` y `m2_3` cumplen con los supuestos de normalidad,
homocedasticiad y de no multicolinealidad. Mientras que la nueva
estimación del modelo `m4_3`, no cumple con los supuestos de normalidad
y sigue mostrando multicolinealidad. Respecto al supuesto de cambio
estructural el único modelo que no presenta cambio estructural es el
`m2_3` esto porque los valores son tasas de crecimiento y los datos
atípicos se suavizan.

Generamos una nueva estimación para el modelo `m4_3` sin considerar la
variable `log(Consumo_Gob)` que es la que muestra una valor mayor del
test VIF, y realizamos las pruebas nuevamente.

```{r}
m4_4 <- lm(log(PIB) ~ log(FBKF_Priv) + log(GDP_EUA) + ficticia1, data = Base1)
summary(m4_4)
jarque.bera.test(m4_4$residuals)
ols_test_breusch_pagan(m4_4)
vif(m4_4)
sctest(m4_4, type = "Chow")
```

El modelo `m4_4` muestra errores con distribución normal, con varianza
constante, no muestra multicolinealidad, pero continua presentando
cambio estructructural.

# 10. Supuesto de autocorrelación

La autocorrelación se define como la correlación entre miembros de
series de observaciones ordenadas en el tiempo. En el contexto del MCRL
se supone que no existe autocorrelación en los errores $E(u_iu_j)=0$.

Para probar autocorrelación serial utilizamos las pruebas de
Durbin-Watson y Breusch-Godfrey, como se muestra a continuación:


```{r}
dwtest(m1_4)
dwtest(m2_3)
dwtest(m4_4)
bgtest(m1_4)
bgtest(m2_3)
bgtest(m4_4)
```

Todos los modelos presentan autocorrelación positiva
$D-W Statistic [0-2)$. La presencia de autocorrelación es algo
característico de los modelos de series de tiempo.

# 11. Pronósticos

Los pronósticos serán realizados para el modelo `m1_4` y los correspondientes a los modelos `m2_3` y `m4_4` quedan como actividad para los alumnos.

Obtenemos los coeficientes del modelo `m1_4` para recordar la forma funcional y el valor de los coeficientes obtenidos en la regresión. Además, visualizamos los valores observados y estimados (fitted values).

```{r}
summary(m1_4)

m1_4_fitted <- Base1$PIB - residuals(m1_4)
m1_4_fitted2 <- m1_4$fitted.values
m1_4_fit <- cbind(m1_4_fitted, m1_4_fitted2)
View(m1_4_fit)

ggplot(Base1, aes(Periodo)) +
        geom_line(aes(y = PIB, color = "PIB")) + 
        geom_line(aes(y = m1_4_fitted, color = "PIB_Estimados")) +
        labs(title = "PIB observado y estimado (1994-2021)",
          x = "Fecha",
          y = "Millones de pesos a precios de 2013",
          colour = "Variables") +
        theme_bw(base_family = "serif") + 
        scale_x_date(date_breaks = "2 year", date_labels = "%Y") + 
        theme(axis.text.x = element_text(angle = 90))

```


## 11.1 Pronósticos con base en supuestos de expectativas de expertos u organizaciones

Primero establecemos una nueva base llamada `Base1_m1_4` la cual contiene sólo las variables utilizadas en el modelo `m1_4`.

El siguiente paso es generar un dataframe que contenga los periodos para los que se generarán los pronósticos, lo nombramos como `amp`. Posteriormente, nombramos las variables del nuevo dataframe y le damos formato de fecha a la variable `Periodo` con el código `amp$Periodo <- yq(amp$Periodo)`, el cual indica que la variable tiene formato de año y trimestre. Después unimos los dataframes `Base1_m1_4` y `amp`.

```{r}
Base1_m1_4 <- Base1 %>%
  select(Periodo, PIB, FBKF_Priv, GDP_EUA, ficticia1)

amp <- data.frame(c("2022-1", "2022-2", "2022-3", "2022-4"),
                  c(NA, NA, NA, NA),
                  c(NA, NA, NA, NA),
                  c(NA, NA, NA, NA),
                  c(0, 0, 0, 0))

names(amp) <- c("Periodo", "PIB", "FBKF_Priv", "GDP_EUA", "ficticia1")

amp$Periodo <- yq(amp$Periodo)

Pronostico <- rbind(Base1_m1_4, amp)

```

Para los supuestos de expectativas de los expertos podemos utilizar la información de la [Encuesta sobre las Expectativas de los Especialistas en Economía del Sector Privado: Abril 2022](https://www.banxico.org.mx/publicaciones-y-prensa/encuestas-sobre-las-expectativas-de-los-especialis/%7BDF2FBFAC-67E1-F173-0839-DAA65AE58831%7D.pdf) del [Banco de México](https://www.banxico.org.mx/publicaciones-y-prensa/encuestas-sobre-las-expectativas-de-los-especialis/encuestas-expectativas-del-se.html). Esta encuesta provee el pronóstico de crecimiento para el PIB de Estados Unidos, que para 2022 presenta una estimación promedio de $3.17\%$ anual; y para la `FBKF_Priv` podemos suponer que crecerá de acuerdo a la media de la variación anual, que es de $2.6\%$.

Ahora, sustituimos los valores en el nuevo dataframe considerando los supuestos.

```{r}
Pronostico$FBKF_Priv[113] <- Pronostico$FBKF_Priv[109]*1.026
Pronostico$FBKF_Priv[114] <- Pronostico$FBKF_Priv[110]*1.026
Pronostico$FBKF_Priv[115] <- Pronostico$FBKF_Priv[111]*1.026
Pronostico$FBKF_Priv[116] <- Pronostico$FBKF_Priv[112]*1.026

Pronostico$GDP_EUA[113] <- Pronostico$GDP_EUA[109]*1.0317
Pronostico$GDP_EUA[114] <- Pronostico$GDP_EUA[110]*1.0317
Pronostico$GDP_EUA[115] <- Pronostico$GDP_EUA[111]*1.0317
Pronostico$GDP_EUA[116] <- Pronostico$GDP_EUA[112]*1.0317

tail(Pronostico, n = 8)
```

Teniendo la información de las variables independientes podemos estimar los valores para la variable dependiente de la siguiente manera:

```{r}
M1_4 <- forecast(m1_4, newdata = Pronostico, h=4)
Pronostico$Pronostico_PIB <- M1_4$mean

Pronostico$PIB[113] <- Pronostico$Pronostico_PIB[113]
Pronostico$PIB[114] <- Pronostico$Pronostico_PIB[114]
Pronostico$PIB[115] <- Pronostico$Pronostico_PIB[115]
Pronostico$PIB[116] <- Pronostico$Pronostico_PIB[116]
```

Por último, graficamos el PIB con los valores pronosticados.

```{r}
ggplot(Pronostico, aes(Periodo, PIB)) + 
  geom_line() +
  geom_hline(yintercept = 17786344, linetype = "dotted", color = "red") +
  labs(title = "PIB observado (1994-2021) y pronostico (2022)",
          x = "Fecha",
          y = "Millones de pesos a precios de 2013") +
        theme_bw(base_family = "serif") + 
        scale_x_date(date_breaks = "2 year", date_labels = "%Y") +
        theme(axis.text.x = element_text(angle = 90))

```


